臺灣宜蘭地方法院刑事裁定
111年度聲字第314號
聲明異議人
即  受刑人  林鴻文


上列聲明異議人即受刑人因公共危險案件，對於臺灣宜蘭地方檢
察署檢察官之執行指揮（111年度執字第1211號），聲明異議，
本院裁定如下：
    主  文
臺灣宜蘭地方檢察署檢察官一一一年度執字第一二一一號不准受
刑人林鴻文易科罰金及易服社會勞動之執行指揮處分撤銷，由檢
察官另為適當之處分。
    理  由
聲明異議意旨略以：聲明異議人即受刑人林鴻文對於所犯之公
  共危險罪深感悔悟，絕不可能再犯，且聲明異議人所犯第1次
  酒駕（即公共危險案件）係於民國95年，距今已有16年以上，
  未符合「累犯」規定，或有「難收矯正之效或難以維持法秩序
  」之情形，爰依刑事訴訟法第484條之規定明異議等語。。
按受刑人或其法定代理人或配偶以檢察官執行之指揮為不當者
  ，得向諭知該裁判之法院聲明異議，刑事訴訟法第484條定有
  明文。而此所稱「檢察官執行之指揮不當」，係指就刑之執行
  或其方法違背法令，或雖非違法而因處置失當，致受刑人蒙受
  重大不利益者而言。又是否屬檢察官執行之指揮，得為聲明異
  議之標的，應從檢察官所為之實質內容觀察，不應侷限於已核
  發執行指揮書之情形。而查，本件受刑人因公共危險案件，經
  本院以111年度交簡字第172號判決判處有期徒刑3月，併科罰
  金新臺幣（下同）2萬元，徒刑如易科罰金，罰金如易服勞，
  均以1,000元折算1日確定，有前開判決及臺灣高等法院被告前
  案紀錄表在卷可稽，臺灣宜蘭地方檢察署檢察官復於111年7月
  27日以宜檢嘉日111執1211字第1119013736號函通知受刑人因
  其係第3次觸犯公共危險罪，核屬刑法第41條第1項但書規定「
  確因不執行所宣告之刑，難收矯正之效或難以維持法秩序」之
  事由，而不准受刑人易科罰金及易服社會勞動，此有前開函文
  在卷可稽，即應認檢察官實質上已為否定該受刑人得受易刑處
  分利益之指揮命令，自得為聲明異議之標的，不受檢察官尚未
  製作執行指揮書之影響，是本案受刑人就檢察官依本院前開判
  決所為之執行指揮，即111年度執字第1211號案件聲明異議，
  自應由本院依法裁定，合先敘明。
次按，犯最重本刑為5年以下有期徒刑以下之刑之罪，而受6月
  以下有期徒刑或拘役之宣告者，得以1000元、2000元或3000元
  折算1日，易科罰金。但易科罰金，難收矯正之效或難以維持
  法秩序者，不在此限，刑法第41條第1項定有明文。是以，刑
  法第41條第1項有關宣告有期徒刑、拘役應否准許易科罰金執
  行之換刑處分，依刑事訴訟法第457條規定固由檢察官指揮之
  ，屬於檢察官指揮執行時得自由裁量之事項。然刑法第41條第
  1項但書所謂之「難收矯正之效」、「難以維持法秩序」等，
  均屬不確定法律概念，此乃係立法者賦予執行檢察官得以依具
  體個案，考量犯罪特性、情節及受刑人個人之相關主、客觀條
  件，據以審酌受刑人如不接受有期徒刑或拘役之執行，是否難
  達科刑之目的、收矯正之成效或維持法秩序等，以作為其裁量
  是否准予易科罰金之憑據。則易科罰金之易刑處分，其應否准
  許，自應依刑事訴訟法第457條規定，由檢察官就是否准予受
  刑人易科罰金，有無「確因不執行所宣告之刑，難收矯正之效
  ，或難以維持法秩序」等情況查明認定並妥為考量後，始為適
  法之執行指揮。而檢察官在判斷是否必須入監服刑或易科罰金
  時，應就受刑人的犯罪情節、犯後態度、前科紀錄、保護法益
  、判決時承辦檢察官、法官之認定及判斷等因素作綜合考量，
  依比例原則詳加審酌，以判斷受刑人是否必須入監服刑才能矯
  正其反社會性格及維持法律秩序，以符合易科罰金之救濟短期
  自由刑流弊之意旨。又依刑法第41條於94年2 月2 日之修法意
  旨及立法理由：「按易科罰金制度旨在救濟短期自由刑之流弊
  ，性質屬易刑處分，故在裁判宣告之條件上，不宜過於嚴苛，
  現行規定除『犯最重本刑為5 年以下有期徒刑以下之刑之罪』、
  『而受6 個月以下有期徒刑或拘役之宣告』外，尚須具有『因身
  體、教育、職業或家庭之關係或其他正當事由，執行顯有困難
  』之情形，似嫌過苛，爰刪除『因身體、教育、職業或家庭之關
  係或其他正當事由，執行顯有困難』之限制。至於個別受刑人
  如有不宜易科罰金之情形，在刑事執行程序中，檢察官得依現
  行條文第1 項但書之規定，審酌受刑人是否具有『確因不執行
  所宣告之刑，難收矯正之效，或難以維持法秩序』等事由，而
  為准許或駁回受刑人易科罰金之聲請」。是修法趨勢係為防止
  短期自由刑之流弊，對於聲請易科罰金之審查不應過苛，且易
  科罰金乃對於短期刑期改以他種方式代替之精神，一則避免受
  刑人於獄中感染惡習再度危害社會、二則可疏解當前監獄人滿
  為患之困境，從而，執行檢察官對於易科罰金准否之執行指揮
  ，原則上均應依法按原刑事判決意旨予以准許，僅於例外認為
  符合上揭刑法第41條第1項但書之情形時，始得以具體事證作
  為個案考量之基準，並說明其依據之理由，用以確保公權力行
  使之透明、可受公評，並防止裁量之恣意。
經查：
㈠本案受刑人經檢察官以①初於95年10月21日飲酒後駕車上路而為
  警查獲，經檢察官以95年度偵字第3906號為緩起訴處分（期滿
  未被撤銷）；②於107年10月10日飲酒後駕車上路而為警查獲，
  經本院以107年度交簡字第1318號判處有期徒刑2月確定；③於1
  11年2月28日飲酒駕車上路而為警查獲，經本院以111年度交簡
  字第172號判處有期徒刑3月併科罰金2萬元確定（即為本案執
  行之判決），而認受刑人係第3次酒駕而犯公共危險罪，且係
  前案執行完畢5年內為之（構成累犯），如不入監服刑即難收
  矯正之效或難以維持法秩序，而不准本案受刑人為易科罰金及
  易服社會勞動等情，經本院調閱臺灣宜蘭地方檢察署111年度
  執字第1211號卷核閱無訛，並有該署之111年7月27日宜檢嘉日
  111執1211字第1119013736號函及臺灣高等法院被告前案紀錄
  表等件附卷可稽，此部分事實固首堪認定。
㈡又臺灣高等檢察署於111年1月14日以檢文廉字第11100006210號
  函其所屬各地方檢察署而指示：為維持法秩序及達矯正之效，
  嚴懲酒駕、強力執法，就酒駕案件之受刑人有下列情形之一者
  ，應予審酌是否屬刑法第41條第1項但書所定「難收矯正之效
  或難以維持法秩序」之情形，而不准易科罰金：㈠酒駕犯罪經
  查獲3犯（含）以上者。㈡酒測值超過法定刑罰標準，並對公共
  安全有具體危險者。㈢綜合卷證，依個案情節(例如酒駕併有重
  大妨害公務等事實)，其他認易科罰金難收矯正之效或難以維
  持法秩序者乙節，固有本案執行檢察官提出之前開函示附卷可
  參，然依前開函文所示，亦僅係指示「酒駕犯罪經查獲3犯（
  含）以上者，應予『審酌』是否屬刑法第41條第1項但書所定「
  難收矯正之效或難以維持法秩序」之情形」，而非只要係酒駕
  犯罪經查獲3犯（含）以上者，即一律逕予認定有難收矯正之
  效或難以維持法秩序之情形，而不准其易科罰金；且依前開函
  示說明所載「酒駕案件具有上開說明㈠之情形（即酒駕犯罪
  經查獲3犯（含）以上者），而經考量個案情況，准予易科罰
  金者，應送請該署檢察長複核以資慎重」，亦可認定即令有「
  酒駕犯罪經查獲3犯（含）以上者」之情形，就是否有「難收
  矯正之效或難以維持法秩序，而不准易科罰金之情形」，仍需
  就個案情形綜合考量而具體審酌。而查，本案受刑人之犯罪時
  間為111年2月28日，其前2次犯公共危險罪之酒後駕車之時間
  則分別係於95年10月21日、107年10月10日，此有臺灣宜蘭地
  方檢察署95年度偵字第3906號緩起訴處分書、本院107年度交
  簡字第1318號及本案判決書各1份附卷可查，是受刑人迄今雖
  有3次酒後駕車犯行，然本次犯行距其第1次犯行達15年以上，
  距第2次犯行亦相隔3年4月餘，可見前2次偵審科刑及執行之程
  序，對受刑人仍有一定之嚇阻效果，原執行檢察官就此個案情
  形具體審酌後，亦認本案受刑人尚無「難收矯正之效或難以維
  持法秩序」之情形，而擬准予易科罰金及易服社會勞動，此有
  檢察官內部簽文在卷可稽，其理由洵屬有據，然經檢察官簽請
  該署檢察長複核後，檢察長逕批示以「不准予易科，入監服刑
  」，而未具體說明裁量之理由及依據，執行檢察官遂依檢察長
  之指示，為不准易科罰金、易服社會勞動之執行指揮處分，亦
  未具體說明何以受刑人3犯酒駕，即當然認其如易科罰金，即
  難收矯正之效或難以維持法秩序，是檢察官前開否准受刑人易
  科罰金及易服社會勞動之執行指揮處分自難謂適當。
㈢況受刑人於3犯本案之公共危險罪時，其有前2次涉犯公共危險
  罪之前科紀錄，已為該署檢察官職務上已知之事項，則該署檢
  察官經審酌後，認受刑人第3次所犯之公共危險罪，仍合於刑
  事訴訟法第449條第3項所定：「依前二項規定所科之刑以宣告
  緩刑、得易科罰金或得易服社會勞動之有期徒刑及拘役或罰金
  為限」之要件，宜以簡易判決處刑而向法院提出聲請，經法院
  審酌後，亦認受刑人雖有上述2次涉犯公共危險罪之前科與執
  行紀錄，就本案並業依「累犯」規定加重，惟參之刑法第57條
  各款規定，認受刑人所為，仍可宣告得易科罰金之有期徒刑，
  而諭知如前所述之刑期，且本案因受刑人及檢察官均未上訴而
  告確定，顯見該案檢察官及法院對於受刑人3犯之公共危險罪
  ，均已就受刑人有前2次公共危險罪之前案與科刑紀錄加以考
  量，則在本院依檢察官聲請，諭知受刑人得易科罰金之刑度確
  定後，檢察官又以受刑人本案係3犯公共危險罪而不准受刑人
  易科罰金之聲請，顯將原案檢察官及本院原確定判決所均已審
  酌之事項，再重為審酌，係對受刑人所犯罪刑，為重覆評價，
  亦違反前述易科罰金審查不應過於嚴苛之修法意旨，自非允宜
  。
綜上，本案執行檢察官僅以受刑人係3犯酒後駕車公共危險案即
  認有難以收矯正之效，或難以維持法秩序，實難認已斟酌受刑
  人各該案件具體狀況，失之過苛，難謂無裁量權行使之瑕疵。
  從而，本案檢察官不准受刑人易科罰金、易服社會勞動之執行
  指揮處分，既有上開可議之處，受刑人之聲明異議為有理由，
  自應由本院撤銷臺灣宜蘭地方檢察署檢察官111年度執字第121
  1號否准易科罰金及易服社會勞動之執行指揮處分，又上開執
  行指揮處分既經撤銷，則受刑人宣告刑之執行是否得准予易科
  罰金、易服社會勞動，有無執行顯有困難，或不執行該應執行
  刑，即難收矯正之效或難以維持法秩序情形，仍應由檢察官依
  正當法律程序，本其裁量權限，另為適法、妥當之指揮執行，
  爰裁定如主文。
依刑事訴訟法第486條，裁定如主文。
中　　華　　民　　國　　111 　年　　7 　　月　　28　　日
                  刑事第四庭  法  官  陳錦雯

以上正本證明與原本無異。
如不服本裁定，應於裁定送達後5日內，向本院提出抗告狀。（
應附繕本）
                              書記官  吳蔚宸
中　　華　　民　　國　　111 　年　　7 　　月　　28　　日